臺灣高等法院民事判決　　　　　　　　　 93年度上字第293號
上　訴　人　丙○○
訴訟代理人　蘇夏曦律師
　　　　　　許進德律師
複　代理人　許峻鳴律師
被　上訴人　丁○○
上列當事人間請求返還借款事件，上訴人對於中華民國93年1 月
19日臺灣臺北地方法院91年度訴字第5167號第一審判決提起上訴
，本院於96年1 月23日言詞辯論終結，判決如下：
    主  文
上訴駁回。
第二審訴訟費用新台幣伍萬參仟肆佰柒拾伍元由上訴人負擔。
    事實及理由
一、上訴人起訴主張略以：被上訴人於民國（下同）89年間向訴
    外人即上訴人之祖父乙○○借款新台幣（下同）700 萬元，
    其中450 萬元部分（下稱系爭450 萬元），乙○○隨即以自
    己之名義購買台支3 紙，支票號碼為：BB0000000號、
    BB0000000 號、BB0000000 號（下稱系爭支票1、2、3，合
    稱系爭支票），發票日分別為89年5 月3 日、89年7 月29日
    、89年7 月29日，票面金額分別為50萬元、200 萬元、200
    萬元，交付被上訴人。嗣乙○○於90年7 月10日將其對被上
    訴人債權中之350 萬元債權讓與上訴人，並即委託會計師甲
    ○○於當日將債權讓與之事實通知被上訴人。被上訴人即出
    具借據2 紙（簽立日期分別為90年5 月2 日、90年7 月28日
    ，前者下稱系爭借據1 、後者下稱系爭借據2 ）予上訴人，
    系爭借據1 記載「被上訴人向上訴人借款50萬元，期間自90
    年5 月3 日起至91年5 月2 日止1 年，利率以年息8％計算」
    ，系爭借據2 記載「被上訴人向上訴人借款300 萬元，期間
    自90年7 月29日起至91年7 月28日止，利率以年息8％ 計算
    」。詎屆清償期後，屢向被上訴人催討，均置之不理，爰提
    起本件訴訟等語。並聲明：被上訴人應給付上訴人350 萬元
    （下稱系爭350 萬元）及其中50萬元自91年5 月3 日起至清
    償日止按年息8％ 計算之利息，其餘300 萬元自91年7 月29
    日起至清償日止按年息8％ 計算之利息。並陳明願供擔保請
    准宣告假執行。
二、被上訴人則以：被上訴人並未向上訴人借款，上訴人提出之
    2 紙借據皆非被上訴人所出具，被上訴人亦未用印於該借據
    上，且被上訴人未收到乙○○債權讓與之通知。乙○○曾向
    被上訴人表示欲投資1,000 萬元，其中300 萬元投資宜鮞公
    司，其餘700 萬元投資瑞豐塭左鎮養殖場（下稱養殖場）。
    又系爭支票2、3金額合計400 萬元係乙○○投資養殖場之投
    資款，而非交付被上訴人之借款，且與被上訴人無關，至於
    系爭支票1 之50萬元則係乙○○投資宜鮞公司之投資款，亦
    非交付被上訴人之借款等語，資為抗辯。
三、原審為上訴人敗訴之判決，上訴人不服，提起上訴，並聲明
    ：（一）原判決廢棄（二）被上訴人應給付上訴人350 萬元
    ，及其中50萬元自91年5 月3 日起至清償日止，按年息8％
    計算之利息，其餘300 萬元自91年7 月29日起至清償日止，
    按年息8％ 計算之利息，並陳明願供擔保，請准宣告假執行
    。被上訴人則答辯聲明：上訴駁回，並陳明如受不利判決，
    願供擔保請准宣告免為假執行。
四、兩造不爭執之事實（見本院95年4 月6 日準備程序筆錄）：
（一）支票號碼BB0000000、BB0000000、BB0000000， 發票日分
      別為89年5 月3 日、89年7 月29日、89年7 月29日，金額
      為50萬元、200 萬元、200 萬元，合計450 萬元之系爭支
      票，係訴外人即上訴人祖父乙○○交付予被上訴人。
（二）系爭支票1 之50萬元，由宜鮞股份有限公司（董事長為被
      上訴人）於89年5 月3 日提示兌領；系爭支票2、3，由被
      上訴人於89年7 月29日提示兌領。
五、本件經本院依民事訴訟法第270條之1第1 項第3 款之規定，
    與兩造整理並協議簡化爭點（見本院95年4 月6 日準備程序
    筆錄）如下：
（一）系爭支票合計450 萬元，是否為乙○○借予被上訴人之借
      款？或是投資款？
（二）如系爭450 萬元係借款，乙○○有無將其中350 萬元借款
      債權讓與上訴人？被上訴人已否受債權讓與之通知？
（三）被上訴人有無於系爭借據1、2上蓋印及填載身分證字號？
      上訴人依系爭借據1、2請求被上訴人返還借款本息，有無
      理由？
六、茲分述如下：
（一）按消費借貸契約屬要物契約，因借用物之交付而生效力，
      借用人出具之借據，倘未表明已收到借款，致不足證明有
      交付借款之事實，且其對之又有爭執者，貸與人自仍須就
      交付借款之事實負舉證責任。次按當事人主張有金錢借貸
      關係存在，須就其發生所須具備之特別要件即金錢之交付
      與借貸意思表示互相一致負舉證之責，若僅能證明有金錢
      之交付，未證明借貸意思表示互相一致者，尚不能認為有
      金錢借貸關係存在。
（二）上訴人起訴時主張乙○○於89年間交付予被上訴人之系爭
      支票450 萬元係借款，伊受讓其中350 萬元借款債權，故
      伊對被上訴人有借款債權等語；嗣於本院準備程序又主張
      伊祖父即乙○○於89年間將伊帳戶的錢領出350 萬元借予
      被上訴人（寓有代理，或代為處理之意），乙○○於90年
      間將此事告知伊並獲得伊同意（縱令乙○○原為無權代理
      ，然已因上訴人事後同意、承認而生效），故伊對被上訴
      人有借款債權等語（見本院卷3 第214頁背面、第215頁）
      。是上訴人係基於消費借貸及債權讓與之法律關係、消費
      借貸與代理之法律關係，請求被上訴人返還借款；被上訴
      固不否認有收受系爭支票3 紙之450 萬元，惟否認450 萬
      元係借款，辯稱該450 萬元係乙○○分別投資養殖場300
      萬元及宜鮞公司50萬元之投資款，伊並未向乙○○或上訴
      人借款350 萬元等語。故無論上訴人係基於消費借貸及債
      權讓與之法律關係或消費借貸與代理之法律關係，請求被
      上訴人返還借款350 萬元，首應審究者均為乙○○交付與
      被上訴人之系爭450 萬元（即乙○○交付與被上訴人之系
      爭支票3 紙合計金額）是否消費借貸之借款，若系爭450
      萬元非消費借貸之借款，乙○○是否另借款350 萬元予被
      上訴人。
１、上訴人主張乙○○89年間交付予被上訴人之系爭450 萬元係
    借款，並聲請傳喚證人即其祖父乙○○到庭作證（乙○○之
    證詞見本院卷第209 頁至第211 頁背面）；被上訴人則主張
    系爭450 萬元係投資款，並聲請傳喚其兄戊○○到庭作證（
    戊○○之證詞見本院卷第57頁至第58頁、第212 頁至第213
    頁），證人乙○○、戊○○之證詞不同，參諸證人乙○○、
    戊○○分別與上訴人、被上訴人具有祖孫、兄弟之至親關係
    ，所為證詞難免偏頗，自難偏信某方證詞，仍應由兩造所提
    出之其他證據綜合以觀。
２、乙○○雖到庭證稱：伊開設極東貿易股份有限公司（下稱極
    東公司），被上訴人開設宜鮞公司名，極東公司有投資宜鮞
    公司300 萬元，被上訴人有交付伊300 萬元之股票；另被上
    訴人於89年間向伊借款3 次各150 萬元、150 萬元、400 萬
    元，合計700 萬元，其中有350 萬元係用上訴人的錢，有寫
    借據等語（見本院卷3 第209 頁背面、第210 頁），惟上訴
    人於原審自承：350 萬元原先是為了投資宜鮞公司的，因被
    上訴人未交付股票，亦未交付利息，90年7 月之後與會計師
    商討帳目，之後被上訴人同意簽借據等語（見原審卷第24頁
    第5、6行），顯見乙○○於89年間交付350 萬元予被上訴人
    之原意係作為投資之用。再參以被上訴人收受系爭支票之收
    據，其中系爭支票1、2之收據，業經被上訴人加註「瑞豐塭
    左鎮養殖場，收訖丙○○新台幣300 萬元及蔡佳吟新台幣
    100 萬元之投資款。宜鮞股份有限公司負責人丁○○，中華
    民國89年7 月29日」等文字，系爭支票3 之收據，則加註「
    茲收到蔡明璋、蔡明達、丙○○等3 人各投資瑞豐塭左鎮養
    殖場，每人50萬元正，保證收益為8%。宜鮞有限公司負責人
    丁○○代收，中華民國89年5 月3 日」等文字（見原審卷第
    58頁至第60頁、本院卷2 第27頁至第28頁），益證被上訴人
    於收受系爭450 萬元之支票時，該款項並非借款而係投資款
    ，始有將不同之投資人名義加以註記之必要，因此，由上訴
    人之陳述及被上訴人之註記，堪認乙○○於89年間交付予被
    上訴人之包括系爭350 萬元在內之450 萬元係投資款而非借
    款。
３、上訴人另提出以被上訴人名義出具之系爭借據2 紙（見原審
    卷第17頁、第16頁）為證，主張伊對被上訴人有借款債權，
    惟為被上訴人所否認。經原法院囑託憲兵學校就上訴人所提
    系爭借據1、2上印文與台北市政府建設局登記案卷內宜鮞公
    司法定代理人丁○○之印文鑑定，鑑定結果認為系爭借據1
    上丁○○之印文與台北市政府建設局登記案卷內丁○○之印
    文相符，系爭借款2 上丁○○之印文因左下邊框未蓋印完整
    ，且印文上有折痕，故難獲肯定結論，此有憲兵學校92年11
    月26日堅研字第0920005723號函及鑑定書在卷可稽（見原審
    卷第103 頁至第113 頁）；嗣本院於95年5 月24日再將無法
    鑑定之系爭借據2 之正本與被上訴人之印章送請法務部調查
    局鑑定，法務部調查局以「待鑑借據上所蓋之『丁○○』印
    文印色不勻，致印文紋線粗化、模糊，難以精確辯識其細部
    特徵，故欠難鑑定是否為『丁○○』印章實物所蓋」，有法
    務部調查局95年6 月26日第00000000000 號函在卷可證（見
    本院卷第79頁）。
（１）關於系爭借據2 ：系爭借據2 上丁○○之印文，既無從經
      由鑑定獲致該印文為真正之結論，上訴人即應另行舉證證
      明之，雖上訴人主張以肉眼觀察系爭借據2 上之印文，與
      系爭借據1 上印文、台北市政府建設局登記案卷內印文均
      為相符，且借據格式亦一致，可見系爭借據2 為真正云云
      ，然系爭借據2 上之印文，既經鑑定單位以顯微鏡、透明
      片比對方式仍無從確認其真偽，則上訴人主張以肉眼觀察
      即足認相符云云，顯不足採。且上訴人所提出之系爭借據
      係電腦打字製作，無任何特殊編排，亦非以特殊紙張印製
      ，故欲製作相同格式之借據並無特殊困難，尚難僅憑系爭
      借據格式相符，即推認系爭借據2 為真正。上訴人雖以訴
      外人甲○○於本院91年上易字第1124號案件準備程序之證
      詞，主張系爭借據2 亦為真正。惟查，訴外人甲○○於本
      院91年上易字第1124號案件中係證稱：乙○○拿支票影本
      給伊看，伊根據其上丁○○所寫之資料計算利息，幫乙○
      ○整理的資料，乙○○認為700 萬元是丁○○的借款，丁
      ○○認為是投資款，伊有擬借據草稿，當時伊是用
      e－mail 的方式傳給丁○○，伊是幫宜鮞公司簽證，寫這
      份資料只有伊自己在做，兩造都不在場，是寫好後再傳給
      丁○○等語，此有本院91年上易字第1124號案件準備程序
      筆錄在卷可稽（見原審卷第132 頁）。惟上訴人已自承證
      人甲○○前開證詞所指之借據並非本件上訴人所提出之系
      爭借據（見原審卷第126 頁），況證人甲○○僅擬妥借據
      內容e－mail 給被上訴人，並未見聞被上訴人在其上蓋章
      ，自無從憑證人甲○○之證詞，遽認系爭借據2 上被上訴
      人之印文為真正。此外，上訴人無法另行舉證證明系爭借
      據2 上被上訴人之印文為真正，自難認系爭借據2 為真正
      ，系爭借據2 既非真正，上訴人又無法證明乙○○有交付
      系爭借據2 所表彰之借款300 萬元予被上訴人，則上訴人
      無論係基於消費借貸及債權讓與之法律關係或消費借貸與
      代理之法律關係，請求被上訴人返還此部分借款300 萬元
      ，均屬無據。
（２）關於系爭借據1 ：系爭借據1 上丁○○之印文經鑑定係屬
      真正，被上訴人復無法舉證證明該印文係遭人盜蓋，則其
      空言否認有簽立此紙借據，要無可採，堪認系爭借據1 為
      真正。惟被上訴人僅自承有收受系爭支票之款項450 萬元
      ，但否認該款項係借款。因此上訴人依據系爭借據 1，主
      張乙○○有借款予被上訴人50萬元，系爭借據1 固已證明
      為真正，然系爭借據1 僅記載：茲向上訴人借款若干元整
      ，並無被上訴人業已收受借款之記載，此有借據在卷可稽
      （見原審卷第17頁），則揆諸前開（一）之說明，系爭借
      據1 縱為真正，上訴人仍應就乙○○有交付系爭借據1 所
      載款項50萬元予被上訴人乙節為舉證。觀諸上訴人所提出
      之系爭借據1 係記載「茲向丙○○先生借款新台幣50萬元
      ，期間自90年5 月3 日起至91年5 月2 日止1 年」（見原
      審卷第17頁），並非記載訴外人乙○○將該50萬元之借款
      債權轉讓予上訴人，是以尚難憑此借據遽認乙○○於89年
      間交付予被上訴人之50萬元（即系爭450 萬元中之50萬元
      ）係借款之性質，並將該50萬元借款債權轉讓予被上訴人
      。雖甲○○於90年7 月10日出具之函文，陳稱已由甲○○
      將債權讓與之事實通知被上訴人，被上訴人始開立日期為
      90年5 月2 日之借據等語，惟被上訴人否認曾受何債權讓
      與之通知，觀諸該函文之記載，係記載乙○○所要求之利
      息明細，並要求被上訴人按其要求之內容出具借據，並未
      提及債權讓與之事。況該函文首段稱：「承極東貿易公司
      乙○○先生之託，希望去年您向他商借的款項計新台幣
      700 萬元整，先給他利息。至於您所開出作為還款的支票
      他暫不提示兌現，由您另開借據換回」，然後段「利息明
      細」部分所列之借款，期間均自借款之初即89年間起算，
      惟查借款係分別列載於上訴人與訴外人蔡明璋、蔡明達、
      蔡佳吟名下，並無任何一筆列載於訴外人乙○○名下者，
      「借據明細」部分列載之借款債權名義人均與「利息明細
      」部分相同，僅借款期間接續計算1 年，此有甲○○函文
      在卷可稽（見原審卷第34頁）。是依該函文記載之文義，
      應認其所稱之款項自始即為借款，並非由投資款轉為借款
      ，且款項自始非以上訴人之名義出借，僅於借款期間屆滿
      後乙○○要求被上訴人依原借款條件續簽1 年借據而已，
      無從認為有債權讓與之情事。故縱被上訴人出具之系爭借
      據1 記載內容與甲○○函文內借據明細其中1 筆之內容相
      同，至多僅能認為被上訴人確曾按該函文內容之要求而出
      具借據，尚無從認為系爭借據1 所示之借款即為本件上訴
      人所稱以系爭支票1 交付之50萬元原係投資款，嗣已轉為
      借款，並由乙○○讓與上訴人。此外，上訴人未能舉證證
      明乙○○有另行交付系爭借據1 所表彰之50萬元予被上訴
      人，則上訴人無論係基於消費借貸及債權讓與之法律關係
      或消費借貸（由乙○○代理）之法律關係，請求被上訴人
      返還借款，均屬無據。
（三）綜上所述，上訴人既無法舉證證明其（基於消費借貸及債
      權讓與之法律關係或消費借貸〔由乙○○代理〕之法律關
      係）對於被上訴人有系爭350 萬元之借款債權，則其依據
      消費借貸之法律關係，請求上訴人返還借款350 萬元本息
      ，自屬無據。
七、綜上所述，上訴人依據消費借貸之法律關係，請求被上訴人
    給付350 萬元，及其中50萬元自91年5 月3 日起至清償日止
    ，按年息8％ 計算之利息，其餘300 萬元自91年7 月29日起
    至清償日止，按年息8％ 計算之利息，於法無據，不應准許
    。原審為上訴人敗訴之判決，並無不合。上訴意旨指摘原判
    決不當，求予廢棄改判，為無理由，應予駁回。
八、本件因事證已臻明確，兩造其餘爭點及攻擊、防禦方法暨所
    為之立證，與判決之結果不生影響，無庸再逐一予以論究，
    併予敘明。
據上論結，本件上訴為無理由，依民事訴訟法第449 條第1 項、
第78條，判決如主文。
中　　華　　民　　國　　96　　年　　2　　月　　 6 　　日
                    民事第四庭
                        審判長法  官  張劍男
                              法　官  彭昭芬
                              法　官  丁蓓蓓
正本係照原本作成。
如不服本判決，應於收受送達後20日內向本院提出上訴書狀，其
未表明上訴理由者，應於提出上訴後20日內向本院補提理由書狀
（均須按他造當事人之人數附繕本）上訴時應提出委任律師或具
有律師資格之人之委任狀；委任有律師資格者，另應附具律師資
格證書及釋明委任人與受任人有民事訴訟法第466條之1第1項但
書或第2項（詳附註）所定關係之釋明文書影本。
中　　華　　民　　國　　96　　年　　2　　月　　  7　　日
　　　　　　　　　　　　　　　書記官  張淑芬
附註：
民事訴訟法第466條之1（第1項、第2項）：
對於第二審判決上訴，上訴人應委任律師為訴訟代理人。但上訴
人或其他法定代理人具有律師資格者，不在此限。
上訴人之配偶、三親等內之血親、二親等內之姻親，或上訴人為
法人、中央或地方機關時，其所屬專任人員具有律師資格並經法
院認為適當者，亦得為第三審訴訟代理人。
